【裁判字號】    89,訴,213
【裁判日期】    891120
【裁判案由】    返還不當得利
【裁判全文】
臺灣彰化地方法院民事判決  八十九年度訴字第二一三號
    原      告  乙○○
    訴訟代理人  吳萬春律師
    複代理人    葛淑蘭
                甲○○
    被      告  丙○○
    訴訟代理人  莊崇意律師
右當事人間請求返還不當得利事件，本院判決如左：
    主      文
被告應給付原告新台幣肆佰萬元及自民國八十九年三月九日起至清償日止，按年息百
分之五計算之利息。
原告其餘之訴駁回。
訴訟費用由被告負擔。
本判決第一項於原告以新台幣壹佰參拾參萬元供擔保後，得假執行；但被告如於假執
行程序實施前，以新台幣肆佰萬元供擔保後，得免為假執行。
原告其餘假執行之聲請駁回。
    事      實
甲、原告方面：
一、聲明：
  （一）被告應給付原告新台幣（下同）四百萬元，及其中五十萬元自民國八十五年
        十一月二十四日起，其中二百五十萬元自八十五年十二月十六日起，餘一百
        萬元自八十六年一月三十一日起，均至清償日止按年息百分之五計算之利息
        。
  （二）願供擔保請准宣告假執行。
二、陳述：
  （一）被告於八十五年十一月間以其所有坐落彰化縣花壇鄉○○○段一０之一地號
        土地之一部分，透過游彩雲向原告推銷表示該土地可辦理分割及完成分割後
        之土地所有權移轉登記，土地代書劉金定說原告予游彩雲買售之土地均可個
        別分割，原告乃同意以每坪四萬元與游彩雲一起買受上開土地各買受二分之
        一，被告應將原告及游彩雲買受之土地分別完成分割，且將分割完成之兩筆
        土地交原告及游彩雲管業。付款方式為八十五年十一月二十四日簽約時給付
        定金五十萬元，同年十二月十六日給付二百五十萬元，八十六年一月三十一
        日給付一百萬元，其餘三百八十六萬元逾完成土地分割及所有權移轉登記時
        付清，原告依約給付四百萬元，然被告卻未能依約辦理土地分割及所有權移
        轉登記，經質之土地代書劉金定，始知上開土地為農地不能辦理分割。由於
        原告及游彩雲購買上開土地應有部分六五一七分之一三００，面積僅有０‧
        一三公頃，未達法定最低分割面積０‧五公頃之分割標準，依法不得分割；
        而顏斌雄所有相鄰即同段一０－一０地號土地，亦非游彩雲所有，此已與合
        併分割之規定不符，且地目為「林地」，而系爭土地為「農地」，二者地目
        不同，亦不得合併分割，是以上開農地無法辦理分割，屬不能之給付。被告
        等人於停止訴訟期間迄今仍無從分割，足徵系徵土地確屬無法分割之土地。
  （二）被告明知上開土地為農地（地目旱、使用分區為山坡地保育區、類別為農牧
        用地），依土地法地三十條及依農業發展條例地三十條規定，不能移轉予無
        自耕能力之原告，亦不能移轉為數人共有及辦理分割登記，卻仍與原告定立
        上開契約，內容已違反土地法地三十條及依農業發展條例地三十條規定，依
        民法第二百四十六條之規定為無效之契約，且契約書中並沒有約定於可為辦
        理分割及所有權移轉登記時始為給付之記載，反於第十三條載明：「本件地
        上物原屬工廠使用，如有設立公司登記時，出售人負責自行辦理註銷登記，
        如辦理手續至延誤本件分割及移轉登記時，其責任由出售人負責」，足徵並
        無嗣後農業發展條例修正後始為分割及所有權移轉登記之約定。從而被告受
        領上開四百萬元為無法律上原因受有利益，致原告受有損害，爰基於不當得
        利法律關係請求被告返還其所受之利益及自受領之日起至清償日止按年息百
        分之五計算之利息。
三、證據：提出買賣契約書一件、土地登記簿謄本一件、費用明細表一件（以上均影
    本）土地登記簿謄本二件等為證，並聲請向彰化縣彰化地政事務所函詢有關土地
    分割及合併事宜及訊問證人游彩雲。
乙、被告方面：
一、聲明：求為判決
  （一）原告之訴及假執行之聲請均駁回。
  （二）如受不利判決，願供擔保免為假執行。
二、陳述：
  （一）本件買賣契約原告找有自耕能力並在相鄰有同段一０－一０地號土地之游彩
        雲為共同買受人，並在契約第八條約定：「本件買賣之產權登記權利人由甲
        方自由指定，而乙方不得異議」，第四條約定：「買賣登記履行期日約定合
        併分割完畢及土地增值稅申報完畢，雙方會同代書事務所履行登記手續：：
        」，可見雙方預期所有權移轉登記時間是在法令將來准許合併分割及將來已
        非農地使用應繳土地增值稅而申報完畢時辦理。參酌農業發展條例第三十條
        第一項但書：「但因出售毗鄰自耕農而與其耕地合併者，得為分割」之規定
        ，再參酌代書劉金定於台灣彰化地方法院檢察署第八十八年度偵字第一四六
        六號案件之證述：「：：當初我有向他們表示可以先分割一筆出來就是契約
        附圖甲乙部分，至於甲乙部分要再細分，要看農業發展條例修正情形才作處
        理，現在只能就甲乙部分定立分管契約，訂約時我已跟他們說的很清楚了」
        ，可知兩造訂約時已認知農地不細分、不能移轉為共有、應移轉予能自耕者
        之規定，預期能依農業發展條例第三十條第一項但書規定由合併分割方式再
        為所有權移轉登記，並以買方指定有自耕能力之買受人游彩雲或第三人現為
        登記名義人，而屬民法第二百四十六條第一項後段但書情形。
  （二）原告曾就此事提起刑事告訴，業經不起訴處分及駁回再議確定，被告曾將辦
        理分割合併的規費交給代書，代書也曾就分割合併函詢，且被告已將土地交
        給原告栽植果樹，被告並無不履行情形，故受領之價金係依契約而無不當得
        利。
三、證據：提出契約書一件、不起訴處分書及處分書各一件、費用明細表一件、收據
    一件、內政部函一件（以上均影本）等為證。
丙、本院依職權調閱台灣彰化地方法院檢察署八十八年度偵字第一四六六號偵查卷宗
    ，且依聲請向彰化縣彰化地政事務所函詢有關土地分割及合併事宜，併訊問證人
    游彩雲。
    理      由
一、按民事訴訟法第二百六十二條第一項規定：原告於判決確定前，得撤回訴之全部
    或一部，但被告已為本案之言詞辯論者，應得其同意。本件原告起訴被告丁○○
    ○與被告丙○○連帶給付四百萬元，嗣對於被告丁○○○部分撤回起訴，其訴之
    撤回在判決確定前，且已得被告丁○○○同意，於法有據，合先敘明。
二、原告主張被告以其所有坐落彰化縣花壇鄉○○○段一０之一地號土地之一部分，
    出售予原告及訴外人游彩雲，付款方式為八十五年十一月二十四日簽約時給付定
    金五十萬元，同年十二月十六日給付二百五十萬元，八十六年一月三十一日給付
    一百萬元，其餘三百八十六萬元逾完成土地分割及所有權移轉登記時付清，原告
    依約給付四百萬元，被告迄今未能依約辦理土地分割及所有權移轉登記等事實，
    為被告所不爭執，且有契約書、土地登記簿謄本在卷可稽，自堪信為真實。
三、原告又主張被告應將原告及游彩雲買受之上開土地分別完成分割，且將分割完成
    之兩筆土地交原告及游彩雲管業，因原告及游彩雲購買上開土地應有部分六五一
    七分之一三００，面積僅有０‧一三公頃，未達法定最低分割面積０‧五公頃之
    分割標準，依法不得分割，且原告無自耕能力，而相鄰即同段一０－一０地號土
    地，係顏斌雄所有非游彩雲所有，此已與合併分割之規定不符，且地目為「林地
    」，而系爭土地為「農地」，二者地目不同，亦不得合併分割，是以上開農地無
    法辦理分割，已屬「不能之給付」致契約無效等語，則為被告所否認，並辯稱：
    訂約當時雙方即已預期能依農業發展條例第三十條第一項但書規定由合併分割方
    式再為所有權移轉登記，並以買方指定有自耕能力之買受人游彩雲或第三人現為
    登記名義人，而屬民法第二百四十六條第一項後段但書情形等語。經查：原告主
    張上開事實，業經證人游彩雲到庭證述：「原告有問代書說個人可以拿到所有權
    並辦妥分割，代書說可以隨時分割，是我介紹乙○○買的，我與原告都有一起買
    ，代書說八十六年三月就可以辦妥分割，但到現在都沒有辦好，現在找代書也找
    不到」等語明確，足見訂立契約當時並無預期買賣之農地變為非農地後再為移轉
    以及將系爭土地分割出售予毗鄰自耕農而與其耕地合併之情形。按私有農地所有
    權之移轉，其承受人以能自耕者為限，並不得移轉為共有，違反此項規定者，其
    所有權之移轉無效，土地法第三十條規定甚明；而農業發展條例第三十條前段亦
    規定：每宗耕地不得分割或移轉為共有。違反上開條例之規定，顯係以自始客觀
    不能之給付為契約標的，依民法第二百四十六條第一項前段規定，其契約應屬無
    效。本件買賣契約係於八十五年十一月二十四日簽立，有契約書可稽，而契約標
    的之土地為耕地（地目旱），亦有土地登記簿謄本可稽，訂約當時原告既無自耕
    能力，且契約約定將耕地分割，均違反上開條例之規定，而該契約內並無條款足
    以顯示有「當事人於訂約時預期於不能之情形除去後為給付」之情形，本件買賣
    契約即為無效，而無效之法律行為係自始當然的不生效力，並不能因此後情事變
    更而使之有效（最高法院八十五年度台上字第二九０一號判決可資參照），是以
    縱使土地法第三十條之規定已於八十九年一月二十六日公布刪除，亦不能使上開
    契約轉變為有效。另被告又辯稱本件就系爭土地之分割，已預期能依農業發展條
    例第三十條第一項但書：「但因出售毗鄰自耕農而與其耕地合併者，得為分割」
    之規定由合併分割方式再為所有權移轉登記，並以買方指定有自耕能力之買受人
    游彩雲或第三人云云，惟按農業發展條例第三十條但書規定，係指耕地出售與毗
    鄰耕地之自耕農，並與其耕地合併時，該出售之耕地得予分割而言，查惟查相毗
    鄰之土地即同段一０－一０地號土地，係顏斌雄所有而非原告或游彩雲所有，且
    地目為「林」地並非耕地，均與該條但書所稱合併分割之要件不符，被告上開所
    辯亦無可採。故本件兩造間之系爭契約，已屬「不能之給付」而為無效之契約，
    已堪確定。
四、原告既已依契約交付四百萬元予被告，而契約因以不能之給付為標的而為無效，
    均已如前述，則原告給付四百萬元之目的因自始欠缺而為無法律上原因，被告受
    領該四百萬元即構成不當得利，而不當得利之受領人於受領時知無法律上之原因
    或其後知之者，應將受領時所得之利益或知無法律上之原因時所現存之利益，附
    加利息，一併返還，民法第一百八十二條第二項定有明文。從而，原告依不當得
    利之法律關係，訴請被告給付上揭所領取之四百萬元及自被告知無法律上原因時
    之起訴狀繕本送達翌日，即八十九年三月九日起至清償日止，按年息百分之五計
    算之法定遲延利息，即屬有據，應予以准許。至被告在訂立上開契約後，猶將辦
    理分割合併之規費交予代書，有房地產登記費用明細表在卷可稽，足徵被告在領
    取上揭給付款項當時，並不知其無受領之權利，原告請求自受領上開給付其中五
    十萬元自八十五年十一月二十四日起，另二百五十萬元自八十五年十二月十六日
    起，餘一百萬元自八十六年一月三十一日起，即支付利息，即有未合，此部分應
    予駁回。
五、兩造均陳明願供擔保請准宣告假執行及免為假執行，經核原告勝訴部份，合於法
    律規定，爰各酌定相當擔保金額，併准許之；其餘假執行之聲請，因訴之駁回而
    失所附麗，不予准許，應併駁回。
六、本件判決之基礎已臻明確，兩造其於攻擊防禦方法，於判決結果不生影響，無庸
    一一論列，併此敘明。
據上論結：本件原告之訴為一部有理由，一部無理由，依民事訴訟法第七十九條但書
、第三百九十條第二項、第三百九十二條，判決如主文。
中      華      民      國    八十九    年     十一     月     二十     日
                            台灣彰化地方法院民事第二庭
~B法      官  陳弘仁
右為正本係照原本作成。
如對本判決上訴，應於判決送達後二十日內向本院提出上訴狀。
~B法院書記官  陳瑤芳
中      華      民      國    八十九    年     十一     月     二十     日


司法院資訊處製作；財團法人民間司法改革基金會備份。
